【裁判字號】    98,台上,325
【裁判日期】    980305
【裁判案由】    宣告法令章程無效等
【裁判全文】
最高法院民事判決              九十八年度台上字第三二五號
上   訴   人  甲○○
被 上  訴 人  台北律師公會
兼法定代理人  ｎ○○
被 上  訴 人  乙○○
              己○○
              庚○○
              Ｒ○○
              Ｈ○○
              丁○○
              戊○○
              辛○○
              子○○
              ａ○○
              壬○○
              癸○○
              丑○○
              Ｙ○○
              Ｓ○○
              寅○○
              辰○○
              玄○○
              申○○
              Ｍ○○
              Ｉ○○
              Ｊ○○
              未○○
              Ｘ○○
              Ｄ○○
              丙○○
              Ｌ○○
              卯○○
              巳○○
              午○○
              宇○○
              Ｔ○○
              酉○○
              戌○○
              Ｚ○○
              Ｖ○○
              Ｇ○○
              天○○
              地○○
              Ｎ○○
              宙○○
              黃○○
              ｃ○○
              Ａ○○
              Ｃ○○
              Ｑ○○
              Ｅ○○
              Ｐ○○
              Ｆ○○
              Ｋ○○
              Ｏ○○
              Ｕ○○
              Ｗ○○
              ｆ○○
              ｇ○○
              ｂ○○
              ｄ  ○
              ｅ○○
              Ｂ○○
被 上  訴 人  行政院
法 定代理 人  ｈ○○
被 上  訴 人  法務部
法 定代理 人  ｉ○○
被 上  訴 人  內政部
法 定代理 人  ｊ○○
被 上  訴 人  立法院
法 定代理 人  ｋ○○
被 上  訴 人  考試院
法 定代理 人  ｌ  ○
被 上  訴 人  司法院
法 定代理 人  ｍ○○
被 上  訴 人  中華民國律師公會全國聯合會
兼法定代理人  亥○○
上列當事人間請求宣告法令章程無效等事件，上訴人對於中華民
國九十二年六月二十三日台灣高等法院第二審判決（九十二年度
上字第四九六號），提起上訴，本院判決如下：
    主  文
原判決關於駁回上訴人對於被上訴人台北律師公會之上訴及該訴
訟費用部分廢棄，發回台灣高等法院。
其他上訴駁回。
第三審訴訟費用，關於駁回其他上訴部分，由上訴人負擔。
    理  由
本件被上訴人行政院、法務部、內政部、考試院、司法院之法定
代理人已依予變更為ｈ○○、ｉ○○、ｊ○○、ｌ○、ｍ○○，
被上訴人台北律師公會、中華民國律師公會全國聯合會之法定代
理人依序變更為ｎ○○、亥○○，均已依法聲明承受訴訟，合先
敘明。
次查，上訴人起訴主張：被上訴人台北律師公會於民國八十八年
五月十二日在國賓飯店二樓舉行之第二十二屆會員大會所為決議
，及第二十一屆會員大會選舉理事及中華民國律師公會全國聯合
會（下稱律師全聯會）代表通訊投票選舉程序，因未公告候選人
，違反會員知的權利，亦未讓候選人發表意見，且有團體取得空
白委託票，復未通知全體會員以通訊投票為之，剝奪出席會員之
權益，故其決議及所為選舉，因違憲、違法而無效等情，求為(一)
宣告台北律師公會第二十二屆會員大會所為理事、律師全聯會代
表之選舉無效，撤銷該屆大會全部決議，暨宣告第二十一屆理事
、律師全聯會代表之選舉無效（通訊選舉），並撤銷八十五年五
月二十七日（第二十屆第三十九次）理監事聯席會及其後之全部
決議。(二)台北律師公會應公布八十八年五月十二日選舉理事及律
師全聯會代表當選名單，或依法重新辦理選舉之判決（上訴人於
本院追加其他聲明部分，另經本院裁定駁回）。
原審審理結果，以：律師公會為社團法人，其章程訂立及形成決
議，係因多數會員集合之意思表示而成立之法律行為，若其章程
或決議有無效之原因，係自始確定不生法律上之效力，無庸法院
宣告無效始失其效力；若係因其無效而致法律關係存否不明確，
或可據此提起以該法律關係為訴訟標的之確認之訴，殊無請求法
院宣告無效之理。其次，依律師法第十八條第一項第二款、第十
九條第一項第四款規定，律師公會之決議若有違法而發生得撤銷
之原因時，應由其主管機關為之，非司法機關所得置喙，則上訴
人請求撤銷律師公會決議，顯無理由。又律師公會選舉事宜，若
未依規定公布當選名單，應由主管機關依相關規定處理；至公會
之選舉是否重新辦理，係屬主管機關監督之事，司法權無介入餘
地，是上訴人請求台北律師公會公布理事及律師全聯會代表當選
名單，並請求重新辦理選舉，亦顯無法律上之理由。另對於法人
意思機關所為選舉、決議等爭議之訴訟，以該法人為被告即為已
足，無須以其內部成員為被告；而被上訴人Ｘ○○雖到場就上訴
人主張為認諾，然因其非適格之當事人，無從據此判決上訴人勝
訴。本件依上訴人起訴主張之事實，在法律上顯無理由，其就第
一審敗訴判決提起上訴，亦顯無上訴理由，爰不經言詞辯論，逕
以判決駁回之等詞，因而維持第一審所為上訴人敗訴之判決，駁
回其上訴。
關於廢棄發回部分（即原判決駁回上訴人對於台北律師公會之上
訴部分）：
按總會之召集程序或決議方法，違反法令或章程時，社員得於決
議後三個月內請求法院撤銷其決議。但出席社員，對召集程序或
決議方法，未當場表示異議者，不在此限。總會決議之內容違反
法令或章程者，無效。民法第五十六條第一項、第二項定有明文
。本件被上訴人台北律師公會為社團法人，而上訴人聲明請求宣
告該公會會員大會所為理事及律師全聯會代表之選舉無效，並請
求撤銷其決議暨請求撤銷理監事聯席會之決議部分，其中宣告無
效部分，其真意為何？是否如原審所指係因其無效而致法律關係
存否不明確，而據以提起確認之訴，尚欠明瞭，乃第一審及原審
未予闡明，即均逕認其係請求宣告無效而顯無理由，自有可議。
另關於撤銷律師公會會員大會決議部分，上訴人如具有會員身分
，原非不得依上開民法規定提起撤銷之訴；至於律師法第十八條
第一項第二款規定律師公會違反法令或律師公會章程者，社會行
政主管機關得為撤銷其決議之處分，旨在加強主管機關對於律師
公會之監督，並未排除民法第五十六條規定之適用。原審以該律
師法規定為據，認上訴人不得提起撤銷律師公會會員大會決議之
訴云云，亦有未合。又就上訴人請求撤銷理監事聯席會決議部分
，原審未明理由，即駁回其請求，並有理由不備之違法。末查
，上訴人請求台北律師公會公布理事及律師全聯會代表當選名單
，或重新辦理選舉，依其聲明係請求該公會為一定行為；倘其係
本於會員與所屬團體間之關係而為請求，自屬私權爭執，能否謂
司法權無介入餘地，尤值研求。第一審慮未及此，就上訴人上開
請求部分，認其訴顯無理由，不經言詞辯論，逕以判決駁回，於
法自欠允洽；原審未予糾正，亦以上訴人之上訴顯無理由，不經
言詞辯論，逕以判決駁回上訴人該部分之上訴，自屬違背法令。
上訴論旨，指摘原判決此部分為不當，求予廢棄，非無理由。
關於駁回上訴部分（即原判決駁回上訴人對於其餘被上訴人之上
訴部分）：
上訴人既係主張台北律師公會會員大會或理監事聯席會所為決議
違法或無效，而為上開聲明，則其以該律師公會為被告即足，對
其餘被上訴人部分，依上訴人起訴及上訴所陳事實，在法律上顯
無理由，原審就該部分未經言詞辯論，逕判決駁回其上訴，經核
於法並無違誤。上訴論旨，指摘原判決該部分違誤，聲明廢棄，
難認有理由。
據上論結，本件上訴一部為有理由，一部為無理由。依民事訴訟
法第四百七十七條第一項、第四百七十八條第二項、第四百八十
一條、第四百四十九條第一項、第七十八條，判決如主文。
中    華    民    國  九十八  年    三    月    五    日
                      最高法院民事第一庭
                          審判長法官  蕭  亨  國
                                法官  葉  勝  利
                                法官  高  孟  焄
                                法官  許  正  順
                                法官  魏  大  喨
      本件正本證明與原本無異
                                      書  記  官
中    華    民    國  九十八  年    三    月  二十四  日
                                                     ｍ


司法院資訊處製作；財團法人民間司法改革基金會備份。
